【裁判字號】    95,簡上,179
【裁判日期】    950731
【裁判案由】    妨害兵役
【裁判全文】
臺灣桃園地方法院刑事判決             95年度簡上字第179號
上  訴  人
即?被?告?甲○○
上列上訴人即被告因妨害兵役案件，不服本院95年度桃簡字第65
1 號中華民國95年3 月22日第1 審判決（聲請簡易判決處刑書案
號：95年度偵字第963 號），提起上訴，本院管轄之第2 審合議
庭認應適用通常程序，判決如下：
    主  文
原判決撤銷。
甲○○無罪。
    理?由
一、本件聲請簡易判決意旨：甲○○係後備軍人，設籍於桃園縣
    八德市○○街7 巷14號，嗣意圖避免召集處理，明知退伍後
    之居住處所已遷離上址，竟無故不依規定申報，因行方不明
    ，致使桃園縣後備司令部所發指定應於民國94年5 月29日，
    前往臺中縣烏日鄉○○村○○路502 號之成功嶺營區報到之
    編號為0043號之博愛2306之2 號教育召集令無法送達。因認
    被告涉有違反妨害兵役治罪條例第10條第3 項、第1 項第3
    款之後備軍人居住處所遷移無故不依規定申報，致使教育召
    集令無法送達罪嫌，應依同條例第6 條第2 項科刑云云。
二、按犯罪事實應依證據認定之，無證據不得認定犯罪事實；不
    能證明被告犯罪者，應諭知無罪之判決，刑事訴訟法第154
    條第2 項、第301 條第1 項分別定有明文。又事實之認定，
    應憑證據，如未能發現相當證據，或證據不足以證明，自不
    能以推測或擬制之方法，為裁判基礎；且認定犯罪事實所憑
    之證據，雖不以直接證據為限，間接證據亦包括在內，然而
    無論直接證據或間接證據，其為訴訟上之證明，須於通常一
    般之人均不致有所懷疑，而得確信其為真實之程度者，始得
    據為有罪之認定，倘其證明尚未達到此一程度，而有合理之
    懷疑存在而無從使事實審法院得有罪之確信時，即應由法院
    為被告無罪之判決（最高法院40年度臺上字第86號、76年度
    臺上字第4986號判例意旨參照）。
三、復按司法院大法官會議釋字第517 號解釋：人民有依法律服
    兵役之義務，為憲法第20條所明定。惟兵役制度及其相關之
    兵員召集、徵集如何實施，憲法並無明文規定，有關人民服
    兵役、應召集之事項及其違背義務之制裁手段，應由立法機
    關衡酌國家安全、社會發展之需要，以法律定之。妨害兵役
    治罪條例第11條第1 項第3 款（91年6 月26日修正為第10條
    第1 項第3 款）規定後備軍人居住處所遷移，無故不依規定
    申報者，即處以刑事罰，係為確保國防兵員召集之有效實現
    、維護後備軍人召集制度所必要。其僅課予後備軍人申報義
    務，並未限制其居住遷徙之自由，與憲法第10條之規定尚無
    違背。同條例第11條第3 項（修正為第10條第3 項）規定後
    備軍人犯第1 項之罪，致使召集令無法送達者，按召集種類
    於國防安全之重要程度分別依同條例第6 條、第7 條（修正
    為第5 條、第6 條）規定之刑度處罰，乃係因後備軍人違反
    申報義務已產生妨害召集之結果，嚴重影響國家安全，其以
    意圖避免召集論罪，仍屬立法機關自由形成之權限，與憲法
    第23條之規定亦無牴觸。至妨害兵役治罪條例第11條第3 項
    （修正為第10條第3 項）雖規定致使召集令無法送達者，以
    意圖避免召集論，但仍不排除責任要件之適用，乃屬當然。
    觀之大法官會議解釋之意旨，認妨害兵役罪之成立，須有犯
    罪之故意（即意圖）始成立。故91年6 月26日修正之妨害兵
    役治罪條例第10條（修正前為第11條）第1 項即增列「意圖
    避免召集處理」為犯罪構成要件。修法之所以規定行為人之
    主觀要件，立法者係考量人民遷移住居所之原因不一，並非
    均係基於逃避兵役召集之故，假使因單純遷移住居所未申報
    ，導致召集令無法送達而未前往報到，因此觸犯法律，有犯
    罪前科，將使人民輕易入罪，故立法者審酌民情，有意將此
    部份除罪化，而將行為人之主觀要件予以明定，是仍應審酌
    行為人是否具有「意圖避免召集處理」之主觀犯意，後備軍
    人雖遷移住居所，倘僅係因工作之故，而非意圖避免召集處
    理，則不得遽認其行為係屬犯罪（參見最高法院92年度臺非
    字第404 號判決、本院暨所屬法院93年法律座談會提案刑事
    類第15號）。而妨害兵役治罪條例第11條（新條文改為第10
    條）於91年6 月26日修正時，僅修正第1 項，第3 項之條文
    則未修正，故第3 項原條文之「以意圖避免召集論」文字未
    刪除，然同條第1 項既修正以「意圖避免召集處理」為要件
    ，則第3 項之「以意圖避免召集論」之文字，應係因立法之
    疏漏，未予修正刪除。但後備軍人有居住處所遷移，無故不
    依規定申報，致使召集令無法送達者，仍應依新修正之同條
    第1 項之法條規定，認須以有避免召集處理之意圖為要件，
    始依條例第5 條或第6 條科刑。若行為人無避免召集處理之
    意圖，則不構成上開犯罪。
四、公訴人認被告甲○○涉犯妨害兵役治罪條例第10條第3項、
    第1 項第3 款罪嫌，係以卷附之教育召集令受領回執、桃園
    縣政府警察局八德分局後備軍人行方不明年籍佐證表、法務
    部戶役政連結作業系統個人基本資料各1 份為其論據。被告
    坦承並未居住於戶籍地，且未收到上開教育召集令，及未按
    時向召集營區報到等情，惟堅詞否認有何妨害兵役治罪條例
    之犯行，辯稱：伊離開戶籍地在外居住多年，未告知家人其
    現居所，也未與家人聯絡，伊父親收受上開教育召集令後，
    因不知伊現居所致未轉告有教育召集令之事，伊亦不知遷移
    居住處所需向後備司令部申報，伊並無避免召集處理之意圖
    等語。
五、經查：
（一）後備軍人管理規則第15條規定：「後備軍人如有異動事項
      ，應依相關戶籍法規向主管單位申報異動登記…」，而被
      告係桃園縣後備司令部所屬之後備軍人，於94年5 月間，
      並未居住於當時登記之戶籍地即桃園縣八德市○○街7 巷
      14號，亦未向主管機關申報異動登記，致使桃園縣後備司
      令部所發，指定其應於94年5 月29日前往臺中縣烏日鄉○
      ○村○○路502 號成功嶺營區報到之教育召集令由證人即
      被告之父乙○○分別於94年5 月16日、19日拒絕代收後，
      無法轉交被告本人，被告亦未於指定期日至指定地點報到
      等情，業據被告自承在卷，核與證人乙○○於偵查中之證
      述情節相符，並有教育召集令受領回執、桃園縣政府警察
      局八德分局後備軍人行方不明年籍佐證表、法務部戶役政
      連結作業系統個人基本資料各1 份附卷可稽。
（二）惟因應現代社會之變遷，一般人或因工作、就學等眾多因
      素，未居住於戶籍地址所在多有，自不能僅以被告有未居
      住於戶籍地址此一客觀事實，即逕自推認被告於主觀上有
      避免召集處理之意圖。而證人即被告之父乙○○於本院審
      理中到庭證稱：（問：94年5 月間，是否有警員送被告的
      教育召集令給你？）有，但我沒有簽收，（問：為何不簽
      收？）因為我不知道被告人在何處，（問：被告當時人有
      無住在戶籍地？）沒有，他自從當兵退伍去戶政事務所報
      到後，就沒有回家，也沒有跟我聯絡，（問：被告何時退
      伍？）80幾年間，詳細年份忘記了，（問：何時通知到被
      告？）今年5 月間，被告回家要申請身分證，我才問他住
      在何處，並告訴他前一陣子收到兵役單位之召集令，（問
      ：知不知道被告為何退伍後，就不住在戶籍地？）我認為
      是我們之間溝通有問題，所以他不願意住在家裡，（問：
      被告退伍後至收到本案教育召集令為止，有無收到其他召
      集令？）沒有，本案是第一件，（問：收到召集令時，被
      告已離家多久？）好幾年等語（詳本院95年7 月18日審判
      筆錄第3 至4 頁）。足見被告早於教育召集令送達數年前
      ，即因與家人相處問題而搬離桃園縣八德市○○街7 巷14
      號之戶籍地，是被告辯稱非為避免召集而遷出戶籍地且不
      依規定申報一節，並非無據。
（三）綜上所述，被告雖有居住處所遷移不依規定申報，致使教
      育召集令無法送達之客觀行為，然並無法僅以此一客觀事
      實遽行推論被告於主觀上有避免召集之不法意圖，而被告
      係因與家人相處問題搬離戶籍地，已如前述，是被告辯稱
      其主觀上並無避免召集處理之意圖，並非無據；此外，復
      查無其他積極之證據，足認被告於主觀上確有避免召集之
      不法意圖，揆諸前開規定及說明，不能證明被告犯罪，應
      為無罪之諭知，原審遽為被告有罪之判決，尚有違誤。上
      訴意旨指摘原判決不當，為有理由，應由本院合議庭將原
      審判決撤銷，並自為第1 審判決，為被告無罪之諭知。
六、本件被告並無檢察官聲請簡易判決處刑書所指之犯罪行為，
    而應為對其諭知無罪之判決，已如前述，原聲請簡易處刑有
    刑事訴訟法第451 條之1 第4 項第3 款之情形，原審本不得
    適用刑事訴訟法第7 編所定之簡易程序對被告為論罪科刑，
    而應依刑事訴訟法第452 條規定適用通常程序而為審判，則
    本院於撤銷原判決後，適用第1 審通常程序而為第1 審通常
    程序判決，併此敘明。
據上論斷，應依刑事訴訟法第455 條之1 第1 項、第3 項、第
452 條、第369 條第1 項前段、第364 條、第301 條第1 項，判
決如主文。
本案經檢察官柯怡如到庭執行職務。
中    華    民    國    95    年    7     月    31    日
                  臺灣桃園地方法院刑事第五庭
                      審判長法  官  潘政宏
                            法  官  吳勇毅
                            法  官  張明儀
以上正本證明與原本無異。
如不服本判決，應於判決送達後10日內向本院提出上訴狀（應附
繕本），上訴於臺灣高等法院。
                            書記官  吳瓊英
中    華    民    國    95    年    8     月    3     日


司法院資訊處製作；財團法人民間司法改革基金會備份。
